臺灣高等法院臺中分院民事判決　100年度上易字第383號
上　訴　人　鄭麗卿
被 上 訴人　彰化縣田中鎮公所
法定代理人　鄭俊雄
訴訟代理人　陳昭全律師
上列當事人間請求損害賠償事件，上訴人對於中華民國100年8月
31日臺灣彰化地方法院100年度訴字第296號第一審判決提起上訴
，本院於100年11月16日言詞辯論終結，判決如下：
    主  文
上訴駁回。
第二審訴訟費用由上訴人負擔。
    事實及理由
一、上訴人主張：(1)上訴人向被上訴人承租市場攤位，訂有「臺
    灣省彰化縣田中鎮公共造產簡易第二攤販市場第十三號租賃
    契約書」（下稱系爭租約），租期自民國八十五年九月二十
    五日至八十八年九月二十五日止，依系爭租約第十四條可知
    ，每攤位繳交保證金新台幣（下同）15萬元，承租人期滿如
    未辦妥續租時，保證金無息退還，惟被上訴人於系爭租約期
    滿後，並未通知上訴人是否辦理續租或退租，亦未通知上訴
    人領取保證金之公庫支票，甚而因上訴人之前夫陳志忠時為
    被上訴人內部之職員，而通知陳志忠前往領取，並允許陳志
    忠冒上訴人之名簽立收據，持被上訴人退還之公庫支票，票
    號ＡＤ0000000號（下稱系爭支票），並於八十八年
    十月四日向田中鎮農會提示後，匯入陳志忠於田中鎮農會0
    000000000000號之存款帳戶內（下稱系爭帳戶
    ），被上訴人具有明顯之過失，且未盡善良管理人之義務甚
    明。蓋上訴人為女性，陳志忠為男性，並無難以區分之可能
    ；且陳志忠為被上訴人職員，當無從事公有市場零售工作之
    可能，被上訴人負責退還系爭保證金業務之相關人員如證人
    葉玲娉等，應無誤認陳志忠為上訴人即退還保證金對象之餘
    地，恐係未認真核對上訴人之身分證件、印章、及系爭租約
    ，始致上訴人迄今既尚未受領15萬元保證金，被上訴人自應
    負返還之義務。(2)依民法第二百四十九條、第二百五十九條
    、第二百六十條之規定，及上開之說明，被上訴人應加倍返
    還上訴人定金，即30萬元（計算式：150000元2＝300000
    元）；且應附加自受領時起之法定利息10萬5000元（計算式
    ：150000元5 ﹪14年＝105000元）。又依系爭租約第三
    條、第五條之規定，本攤位或店鋪應繳納租金每月4000元，
    承租人應自行經營，不得轉租、分租或轉讓，承租人違反前
    項規定者，並加收五十個月金額之違約金；參以民法第五十
    條之規定，則被上訴人應賠償上訴人違約金20萬元（計算式
    ：4000元50 月＝200000元）。(3)彰化縣田中鎮公共造產
    簡易第二攤販市場（下稱系爭市場）於八十五年九月二十五
    開幕儀式正式營運後，因被上訴人管理不當及不作為，有二
    年之時間整個市場閒置，八十處攤位無法生存、全數撤出市
    場，無法營業，故上訴人得向被上訴人請求受有營業損失（
    包括成本、費用、工資）約40萬元之賠償；且酌以信賴保護
    之原則，上訴人一年之所失利益為50萬元，訂約三年合計損
    失150萬元之利益，被上訴人亦應償還。而依系爭租約第三
    條可知，逾期達三個月以上，按欠繳費額百分之四十加收遲
    延費，故上訴人得另向被上訴人請求18萬元（計算式：4500
    00元40﹪＝180000元）。又上訴人三年來白繳之租金14萬
    4000元（計算式：4000元36月＝144000元），被上訴人承
    前所述之理由，亦應一併返還予上訴人。(4)再上訴人因被上
    訴人之上開行為，受有精神上之損害，故請求10萬元之精神
    慰撫金。援依照債務不履行之法律關係，請求被上訴人給付
    上開所述之金額等語。起訴聲明求為判決：(一)被上訴人應給
    付上訴人307萬9000元，及自應給付之翌日起至清償日止，
    依年利率百分之五計算之利息。(二)訴訟費用由被上訴人負擔
    。(三)上訴人願供擔保，請准宣告假執行；於本院上訴聲明求
    為判決：(一)原判決廢棄。(二)上開廢棄部分，被上訴人應給付
    上訴人83萬2500元，及自應給付之翌日起至清償日止，依年
    利率百分之五計算之利息。(三)訴訟費用由被上訴人負擔（原
    審判決上訴人敗訴後，上訴人就其中83萬2500元部分聲明上
    訴，其餘部分末據聲明不服，此部分應已確定）。
二、被上訴人則以：(1)上訴人承租系爭市場攤位所繳交之保證金
    15萬元，經上訴人於八十八年八月三十一日以租期屆滿未再
    辦理續租為由，申請被上訴人准予退回，被上訴人業於同年
    十月一日簽發以上訴人名義為受款人、面額為15萬元之田中
    鎮公庫支票予上訴人。被上訴人通知上訴人領回保證金之依
    據，完全依照系爭租約第十四條規定辦理，並無訂定其他相
    關辦法遵循，至其作業流程，則係先由建設課市場部門，受
    理退回保證金之申請，再由建設課、財政課、主計室負責製
    作傳票及支票，最後復由財政課負責通知領取（交付）支票
    等事宜，當時被上訴人通知承租人即上訴人領回保證金時，
    係以電話通知，故並無回執存檔。自兩造系爭租約於八十八
    年九月二十五日期滿迄今，已逾十一年又七個月，依常理推
    斷，倘被上訴人果未退還上開保證金，上訴人豈可能相隔如
    此之久，始提出本訴，顯見被上訴人早已將保證金退還上訴
    人。(2)又保證金並非定金，故上訴人援引民法第二百四十九
    條請求被上訴人加倍返還所受之定金30萬元，及自受領時起
    之利息，均屬無據。另上訴人並無請求被上訴人給付違約金
    之依據，查系爭租約第五條，係處罰承租人違約轉租、分租
    或轉讓之違約金約定，故上訴人援引上開約定，請求被上訴
    人給付20萬元之違約金，實無理由。(3)上訴人雖主張：自八
    十五年九月二十五日起營業賣水果後，虧損連連，持續約一
    年，所有攤販無法生存，八十處攤販全部撤離市場，整個市
    場閒置，承租租金照繳至租約期滿，嗣位置在市場隔壁，私
    人管理的大田生鮮超市開始營業，生意興隆直到現在，由此
    可見系爭市場之所以無法營業的責任，不是承租人的問題，
    不是沒有市場需求，而是出租人即被上訴人之管理、指導、
    監督不當所造成，使得上訴人受有約40萬元之營業損失等語
    。惟查：系爭市場之經營狀況良好，除八十八年及八十九年
    間適逢九二一大地震，景氣較為不好，致該市場之出租率曾
    稍為偏低外，其餘各年之出租率均極高，故上訴人指稱被上
    訴人對於系爭市場之管理、指導、監督不當造成承租人虧損
    云云，並不實在。(4)陳志忠於原審法院一百年五月五日庭訊
    時所為之證述，足證被上訴人早已將保證金退還予上訴人，
    陳志忠是經上訴人同意，始持被上訴人退還之系爭支票，於
    八十八年十月四日向田中鎮農會提示後，匯入陳志忠之系爭
    帳戶，蓋上訴人亦不爭執八十八年間，與其前夫陳志忠之感
    情仍屬正常，陳志忠當無冒領上訴人金錢之必要與動機；又
    系爭支票經提示後，背面蓋有上訴人並不爭執為真正之印章
    ，顯見上訴人確實有收到系爭支票。且被上訴人為公家機關
    ，退還保證金之過程，係經過層層之審核，當無可能出現上
    訴人所指，逕通知上訴人前夫陳志忠前來領取保證金，並均
    與陳志忠通謀，而交付系爭支票予陳志忠之可能，被上訴人
    應已盡善良管理人之注意義務等語，資為抗辯。於本院答辯
    聲明求為判決：如主文所示。
三、本件不爭執事項：
(一)、陳志忠為上訴人之前夫，兩人於九十六年經法院判決離婚，
    陳志忠曾在被上訴人處任職，現已離職。
(二)、上訴人自八十五年九月二十五日起至八十八年九月十五日止
    ，向被上訴人承租系爭市場攤位，訂有系爭租約，並已依約
    繳納保證金15萬元。
(三)、兩造間之系爭租約期滿後，被上訴人有以系爭支票，退還15
    萬元保證金，但事後係於八十八年十月四日，被存入陳志忠
    於田中鎮農會之系爭帳戶內。
(四)、八十八年間，上訴人與前夫陳志忠之感情融洽正常。
(五)、以上事實，為兩造所不爭執，並有上訴人所提出之系爭租約
    、收據、系爭支票影本等資料為證，復經原審法院依職權調
    閱系爭帳戶之客戶往來交易明細表，自堪信為真實，本院自
    得採為判決之基礎。
四、本件爭執事項：
    被上訴人是否將保證金15萬元，退還予上訴人？又上訴人得
    否以租賃契約之債務不履行，請求被上訴人損害賠償40萬元
    、違約金20萬元及利息9萬9千元（合計84萬9千元，上訴人
    請求83萬2500元）？
五、得心證之理由：
(一)、上訴人主張：被上訴人於系爭租約期滿後，並未通知伊是否
    辦理續租或退租，亦未通知伊人領取保證金之公庫支票，甚
    而因陳志忠時為被上訴人內部之職員，而通知陳志忠前往領
    取，並允許陳志忠冒伊之名簽立收據，持被上訴人退還之系
    爭支票，並於八十八年十月四日向田中鎮農會提示後，匯入
    陳志忠於田中鎮農會之系爭帳戶內，被上訴人具有明顯之過
    失，且未盡善良管理人之義務，伊自得依租賃契約之債務不
    履行，請求被上訴人損害賠償等語；被上訴人辯稱：上訴人
    所繳交保證金15萬元，經上訴人以租期屆滿未再辦理續租為
    由，申請伊准予退回，伊並簽發以上訴人名義為受款人、面
    額為15萬元之田中鎮公庫支票予上訴人，且通知上訴人領回
    保證金之依據，係依系爭租約第十四條之規定辦理，並無訂
    定其他相關辦法遵循，至於作業流程，則係先由建設課市場
    部門，受理退回保證金之申請，再由建設課、財政課、主計
    室負責製作傳票及支票，最後復由財政課負責通知領取（交
    付）支票等事宜，而伊通知上訴人領回保證金時，係以電話
    通知，且系爭支票背面蓋有上訴人之印文，顯見上訴人確實
    有收到系爭支票，並匯入當時與上訴人感情正常之前夫陳志
    忠之系爭帳戶等語。經查：
(1)、陳志忠為上訴人之前夫，兩人於八十八年間，感情融洽正常
    ，而兩人於九十六年間業經法院判決離婚，且陳志忠曾在被
    上訴人處任職，現已退休（見原審卷第(一)宗第一一七頁正反
    面）。又上訴人自八十五年九月二十五日起至八十八年九月
    二十五日止，向被上訴人承租所管有之市場攤位，並訂有系
    爭租約，且依約繳納保證金15萬元；兩造間之系爭租約期滿
    後，被上訴人有簽發系爭支票，退還15萬元保證金，惟事後
    系爭支票於八十八年十月四日，存入陳志忠在田中鎮農會之
    系爭帳戶內等情，此有上訴人所提出之系爭租約、系爭市場
    落成典禮手冊、系爭支票影本（見原審卷第(一)宗第七至十三
    、十六頁），並經原審法院於一百年四月六日以彰院賢民仁
    100年度訴字第二九六號函請彰化縣田中鎮農會說明：(1)系爭
    支票係由何人提示兌現？(2)陳志忠所有系爭帳戶之歷年交易
    明細紀錄，經該會於一百年四月十三日以彰田鎮農信字第１
    ００００００９６３號函，說明系爭支票於八十八年十月四
    日由提示人轉入陳志忠所有系爭帳戶內（見原審卷第(一)宗第
    二十八、五十二至五十四頁），此亦為兩造所不爭執（見原
    審卷第(一)宗第一一七、二二０頁），是上開事實，應堪信為
    真實。
(2)、按當事人主張有利於己之事實者，就其事實有舉證之責任，
    民事訴訟法第二百七十七條前段定有明文。又民事訴訟如係
    由原告主張權利者，應先由原告負舉證之責，若原告先不能
    舉證，以證實自己主張之事實為真實，則被告就其抗辯事實
    即令不能舉證，或其所舉證據尚有疵累，亦應駁回原告之請
    求（最高法院十七年上字第九一七號判例意旨參照）。查上
    訴人係依兩造間之租賃關係所生債務不履行而為請求，則應
    就被上訴人未履行租賃關係所生債務之有利於己事實，負其
    舉證之責。上訴人主張：伊承租被上訴人所管有之市場攤位
    ，並繳交保證金15萬元，經伊於八十八年八月三十一日以租
    期屆滿未再辦理續租為由，申請被上訴人准予退回，被上訴
    人業於同年十月一日簽發以伊名義為受款人、面額為15萬元
    之系爭支票予伊，此有上訴人所提出之收據、系爭支票影本
    為證，並經原審法院於一百年四月十二日以彰院賢民仁100年
    度訴字第二九六號函請彰化縣田中鎮公所檢送相關文書資料
    ，經該所於一百年四月二十一日以田鎮市字第１０００００
    ５１６１號函檢送相關申請書、田中鎮公庫支票存根、彰化
    縣田中鎮公所公共造產基金支出傳票影本附卷可查（見原審
    卷第(一)宗第十五至十六、一０七至一一三頁），是上訴人上
    開主張，應堪認為真實。
(3)、又上訴人雖稱被上訴人對同為內部職員之伊前夫陳志忠，官
    官相護，未盡應有之注意義務，始導致本應由伊受領之保證
    金15萬元，遭陳志忠盜領等語。惟查，被上訴人依照系爭租
    約第十四條之規定，通知上訴人領回保證金之作業流程，係
    先由建設課市場部門，受理退回保證金之申請，再由建設課
    、財政課、主計室負責製作傳票及支票，最後復由財政課負
    責通知領取（交付）支票等事宜，此有被上訴人所提出之作
    業流程表附卷可查（見原審卷第(一)宗第二０七頁）。再參以
    上訴人亦稱：陳志忠於剛任職時待在圖書館部門外，其餘均
    在民政課擔任里幹事職務（見原審卷第(一)宗第二二０頁反面
    ），並有被上訴人所提出之陳志忠任職時所簽辦之公文附卷
    可考（見原審卷第(一)宗第二０八至二一二頁），則衡諸常情
    ，陳志忠斷無為了冒領15萬元保證金，而疏通與領取上開保
    證金相關人員，如建設課、財政課、主計室等單位之負責人
    員，並甘冒遭受刑事處罰或懲戒處分之可能，且上訴人復未
    舉證以證其詞，是上訴人上開所指，難謂可採。
(4)、再上訴人與陳志忠雖於九十六年間雖經法院判決離婚，惟於
    八十八年間，兩人婚姻關係仍屬正常穩定，此亦為上訴人所
    不爭執（見原審卷第(一)宗第一一七頁反面），原審法院於一
    百年五月五日行言詞辯論程序時，訊問證人陳志忠，證稱：
    「（法官問：系爭15萬元保證金的領回，是你所為？）不是
    。這是經過原告同意存入我的帳戶，那時候我們還有夫妻關
    係，那時候我剛好要買汽車，原告同意這筆錢作我的購車的
    費用。」、「（法官問：請領保證金的手續為何？）從頭至
    尾都是原告自己辦理，我從頭到尾都反對原告承租攤位，退
    保證金（誤載為保險金）時都有公文給原告，不可能是我去
    領的，且還要有印章，領據的字跡也不是我的，從頭到尾都
    不是我的字跡，只有支票農會的帳號是我的字跡，確實是我
    匯入的，因為是原告將公庫（誤載為合庫）支票拿給我，要
    我匯入我的帳戶。」、「（法官問：系爭保證金領出的情形
    ，應該為何？）原告只拿支票給我，但是何人去領的我並不
    清楚，田中鎮公所一定有公文給承租人，如果承租人不知道
    ，他如何去領保證金。」、「（被告訴訟代理人問：何人提
    出離婚官司？）‧‧‧八十八年間我們的感情一切正常。」
    等語（見原審卷第(一)宗第一一七頁正反面），核與原審法院
    分別於一百年八月十八日行言詞辯論程序時，訊問證人即負
    責市場攤位出租、退租業務之葉玲娉，亦證稱：「（法官問
    ：當初是先寄發通知給承租人嗎？）是的，先是發通知問承
    租人是否辦理續約或是解約，然後承租人才會來辦理。」等
    語相符（見原審卷第(二)宗第一九０頁），及一百年七月二十
    一日行言詞辯論程序時，訊問證人即擔任彰化縣田中鎮農會
    公庫存款業務之黃秀香，亦證述：「（法官問：可否說明一
    般公庫支票存款之程序？）持票人拿支票來後，我們首先要
    核對發票人的印鑑‧‧‧因為支票沒有禁止背書‧‧‧以本
    件為例，該張支票背面有受款人（即鄭麗卿）的章，所以我
    就認為是經過受款人的同意，如果沒有受款人的章或簽名就
    不行。」等語（見原審卷第(二)宗第十五頁），是本院審酌陳
    志忠上開所為證詞，與葉玲娉、黃秀香之上開證詞，大致相
    符，足堪認為上訴人係收受被上訴人通知後，始為申請系爭
    租約之保證金退還，且於領取系爭支票後，授權陳志忠前往
    彰化縣田中鎮農會代為辦理系爭支票之兌領程序。至上訴人
    雖辯稱系爭支票背面之印文為真，然遭陳志忠持上訴人之印
    章所盜蓋云云，惟上訴人未就陳志忠盜蓋等情舉證以實其說
    （最高法院八十六年度台上字第七一七號判決意旨參照），
    蓋衡諸常情，陳志忠於與上訴人於八十八年間感情尚屬融洽
    情形下，應無盜用上訴人印章，並領取系爭支票款項而擅自
    存入系爭帳戶之必要。況上訴人亦無在歷經十一年餘後，始
    察覺系爭支票遭盜領之可能。再上訴人為女性，陳志忠為男
    性，則被上訴人辦理退還保證金事宜之相關承辦人員，亦無
    證據可資證明確有包庇陳志忠、瀆職之嫌，亦自當無誤認前
    來辦理退還保證金事務之承租人身分之可能，足徵當時自被
    上訴人處受領15萬元保證金之系爭支票者，應為上訴人，堪
    以確認。
(5)、至上訴人雖以上開保證金領受收據、申請書上筆跡為陳志忠
    所有為由，聲請就該收據、申請書上筆跡送鑑定。惟查，陳
    志忠與上訴人之性別不同，書立該收據時，陳志忠乃無冒上
    訴人名義簽立，且不為被上訴人承辦人員發現之可能。再被
    上訴人之相關承辦人員，係分層負責上開保證金返還之業務
    ，陳志忠當無逐一疏通、冒領系爭保證金之可能。另據證人
    葉玲娉上開期日，亦證稱：「（法官問：〈提示被告一百年
    七月二十八日函文後附申請書、收據、黏貼憑證用紙等相關
    資料〉上面所載的字跡，是何人所為？）‧‧‧除了葉水波
    、王俊貳、張劉淑娥、卓莉惠、翁莉珍之外，其餘都是我的
    字跡。」、「法官問：當年相關聲請退還攤販市場保證金的
    作業，是否都需本人來辦理？）是的，當時我必須要核對申
    請人的身分，因為很多年了，常來的攤販我都認識，因他們
    有的不會寫，所以我會代筆。」、「（法官問：會有不是本
    人來辦理的情況嗎？）應該都是本人來辦的，否則怎麼會有
    申請人的證件。除了核對身分證件之外，還要有當初承租的
    契約書才能辦理。」等語（見原審卷第(二)宗第一八九頁反面
    ），再陳志忠於被上訴人九十六年三月二十六日以府授警保
    字第０９６００５５７５６號函文上之批示字跡，其中「考
    」字末劃係往左平伸、「理」字右下方土字係往右下書寫，
    與上開保證金領受收據、申請書上之「號」字左方末劃係往
    上勾起、「里」字下方土字係往右上連劃書寫，均顯不相同
    （見原審卷第(一)宗第一九三、二０九頁），事證既已明確，
    上訴人聲請上開筆跡鑑定，自無必要，從而上開保證金領受
    收據、申請書上所載與上訴人相涉之文字，應為證人葉玲娉
    核對上訴人之身分證件、印章及系爭租約後，所代為書寫之
    字跡無疑。
(6)、上訴人雖主張：於八十八年九月間於系爭租約租期屆滿後，
    直至十一年後之九十九年底，始「突然想到」保證金退還之
    問題，而進行相關之主張等語（見原審卷第(一)宗第一一八頁
    ），或與一般經驗法則有違，且上訴人復未就伊何以遲延迄
    今始行主張，提出合理之說明，足徵被上訴人應已依系爭租
    約之約定，返還保證金15萬元及其法定利息予上訴人，是上
    訴人請求被上訴人另行給付15萬元保證金及利息9萬9千元部
    分，為不足取。
(二)、上訴人再主張：自八十五年九月二十五日起營業賣水果後，
    虧損連連，持續約一年，所有攤販無法生存，八十處攤販全
    部撤離市場，整個市場閒置，承租租金照繳至租約期滿，嗣
    因位置在市場隔壁，私人管理的大田生鮮超市開始營業，生
    意興隆直到現在，由此可見系爭市場之所以無法營業的責任
    ，不是承租人的問題，不是沒有市場需求，而是被上訴人之
    管理、指導、監督不當所造成，使得上訴人受有約40萬元之
    營業損失等語。惟查，被上訴人所管有之系爭市場經營狀況
    尚屬良好，此有系爭市場攤位出租率表附卷可參（見原審卷
    第(一)宗第二一三頁），除八十八年、八十九年度間，因適逢
    九二一大地震，整體景氣較為不好，致被上訴人所管有系爭
    市場之出租率略有下降外，其餘各年度迄今之出租率大致均
    達百分之九十以上，一百年度更高達百分之九十九，是上訴
    人指稱被上訴人對於系爭市場之管理、指導、監督不當，造
    成攤販全數撤離，以致上訴人持續虧損等語，難謂可信。又
    上訴人並無請求被上訴人給付違約金之依據，蓋系爭租約第
    五條，係處罰承租人違約轉租、分租或轉讓之違約金約定，
    上訴人援引上開約定，請求被上訴人給付20萬元之違約金，
    要無可取。
六、綜上所述，上訴人於收受被上訴人通知後，於八十八年八月
    三十一日向被上訴人申請退還系爭租約之保證金，且於領取
    系爭支票後，授權陳志忠前往彰化縣田中鎮農會代為辦理系
    爭支票之兌領程序，是上訴人依租賃契約之債務不履行，請
    求被上訴人賠償40萬元之營業損失、20萬元之違約金，並返
    還15萬元之保證金及利息9萬9千元（合計84萬9千元，上訴
    人請求83萬2500元），於法無據，不應准許。是則原審就此
    部分為上訴人敗訴之判決，並駁回其假執行之聲請，經核於
    法並無不合。上訴論旨求予廢棄改判，為無理由，應予駁回
    。
七、本件事證已臻明確，兩造其餘攻擊防禦及舉證，與判決結果
    不生影響，爰不另一一論述。
八、據上論結，本件上訴為無理由，依民事訴訟法第四百四十九
    條第一項、第七十八條，判決如主文。
中    華    民    國   100    年    11    月    30    日
                民事第六庭    審判長法  官  袁再興
                                    法  官  吳惠郁
                                    法  官  盧江陽
以上正本係照原本作成。
均不得上訴。
                                    書記官  陳麗玉
中    華    民    國   100    年    11    月    30    日
                                                      Ｓ